【裁判字號】    95,上,28
【裁判日期】    950523
【裁判案由】    分割共有物
【裁判全文】
臺灣高等法院臺中分院民事判決            95年度上字第28號
上  訴  人  丁○○
訴訟代理人  陳世煌律師
            黃俊昇律師
視同上訴人  丙○○
訴訟代理人  賴淑惠律師
被 上訴 人  乙○○○
上列當事人間請求分割共有物事件，上訴人對於中華民國94年11
月30日臺灣彰化地方法院第一審判決（93年度訴字第664號），
提起上訴，本院於95年5月9日言詞辯論終結，判決如下：
    主      文
原判決廢棄。
兩造共有坐落彰化縣永靖鄉○○段第1054之2地號，地目田，面
積1582平方公尺土地，應予分割如附圖一（即彰化縣員林地政事
務所93年12月10日複丈成果圖）所示，編號甲部分面積841平方
公尺分歸上訴人丁○○取得；編號乙部分面積242平方公尺分歸
被上訴人乙○○○取得；編號丙部分面積446平方公尺分歸視同
上訴人丙○○取得；丁、戊、己、庚部分面積依次為28平方公尺
、7平方公尺、16平方公尺、2平方公尺，由兩造按原應有部分比
例共同取得。
上訴人丁○○應給付視同上訴人丙○○新台幣208,853元；應給
付被上訴人乙○○○新台幣249,585元。
第一、二審訴訟費用由兩造依附表所示應有部分比例負擔。
    事實及理由
一、被上訴人起訴主張：坐落彰化縣永靖鄉○○段第1054之2地
    土地、地目田、面積1582平方公尺土地為兩造共有，因該土
    地屬住宅區，兩造無法協議且無不能分割之原因，爰依民法
    第823 條、第824條之規定請求裁判分割。系爭土地中水溝
    等第三人越界占有部分應由共有人共同分擔風險並維持共有
    ，且因上訴人丁○○分得部分乃雙面臨路，故面臨中山路部
    分應依共有人持分比例分配寬度，而土地北邊臨路部分（約
    5公尺），建議法院委託鑑價公司鑑價，以補償價差。
    本件並無任何分割協議存在，系爭1067地號土地乃民國81年
    發生繼承，86年4月才移轉予被告丙○○，並非85年系爭土
    地發生繼承之時，故不可能2筆土地一起為分割之協議，況
    83年兩造並非共有人，85年兩造亦非1067地號之所有權人，
    且丙○○、丁○○、甲○○並非唯一父親或祖父之繼承人，
    何能協議分割？分管雖有占有之外形，即建有圍牆、房屋等
    區隔，但並非分割，故現場縱有圍牆未必是分割協議，尤其
    丁○○占有之面積並非即等於其持分面積，若是加計1067地
    號土地，則出入更大。況磚牆並非丙○○所興建，否則為何
    後面土地仍是窪地，反而丁○○已全部整平，且牆與地基已
    成為一體，故丁○○乃片面築磚牆，並無協議。退步言之，
    縱有分割協議，然依原農發條例第30條規定農地當時不能分
    割，若有協議也違反當時法令，依民法第71條、第246條之
    規定，屬自始客觀給付不能之無效協議。另分割協議並無公
    示性，而具有公示性之分管契約也經大法官會議解釋認為不
    能對抗第三人，故分割協議更不能對抗第三人，是縱有分割
    協議亦不能對抗被上訴人乙○○○等情。並聲明：兩造共有
    坐落彰化縣永靖鄉○○段1054之2地號、地目田，面積1582
    平方公尺土地准予分割如附圖一所示。
二、上訴人丁○○則以：本件共有土地早已有分割協議：系爭坐
    落彰化縣永靖鄉○○段第1054之2地號及第1067地號等2筆土
    地，確為丙○○、丁○○及訴外人甲○○等三兄弟之祖產，
    其中第1067地號土地原為父親林任德所有，嗣因父親早年於
    81 年間去世，但三兄弟當時尚未分家，因此其父親所遺留
    下來之第1067地號土地便由三兄弟母親林潘靜江繼承取得，
    而未分配予三兄弟。嗣其等祖父林根炎於85年3月8日去世，
    留下同段第1054之2地號土地。林潘靜江見三兄弟均已成家
    ，遂於85年9月1日與上訴人丁○○、視同上訴人丙○○及訴
    外人甲○○三兄弟達成共識，將所有財產平均分配於丙○○
    、丁○○及訴外人甲○○等三人。而分配家產之方式係將系
    爭第1054之2地號及第1067地號2筆土地合併計算作為分配，
    惟因三弟甲○○久住台北不願回到彰化，三兄弟即達成協議
    將祖產由丙○○及丁○○2人分配，且為保留甲○○之權利
    ，將北側後棟舊屋暫行分配予甲○○取得，日後再由取得北
    側土地者向甲○○購買舊屋，另土地部分則由甲○○取得約
    3分之1持分之登記，日後再由丙○○、丁○○分別向甲○○
    買回各2分之1之土地持分，待日後各自付清價金後，再補辦
    所有權。另因土地北側已有兩棟舊屋，後棟已先決定由甲○
    ○取得，分配到北側土地之人除須接受前棟舊屋外，尚須再
    向甲○○買受後棟舊屋佔地約25坪之基地，分配到南側土地
    者，因無新屋，則獲得新台幣4,000,000元之款項，並可依
    自己之規劃另蓋新屋。丙○○及丁○○因皆不願分配到前棟
    舊屋及北側土地，無法妥協之下，為止紛爭，由母親林潘靜
    江協議以抽籤方式決定2人分配土地之位置，抽籤結果由大
    哥丙○○抽到南側土地，二哥丁○○只得接受分配到舊屋及
    北側土地。此外，因南邊土地地形畸零且有水溝，丙○○要
    求丁○○與甲○○2人各撥出4平方公尺予丙○○為補償，因
    此丙○○多獲有8平方公尺換算之持分，而丁○○、甲○○
    則各減少4平方公尺之持分，因此丙○○取得第1067地號土
    地全筆110平方公尺以及第1054之2號南側462平方公尺之土
    地（564+4+4=572㎡）、丁○○則取得北側舊屋及北側土地
    （564-4+83=643㎡），甲○○則取得北側後棟舊屋及第1054
    之2地號土地之持分（564-4-83=477㎡）。丙○○及丁○○
    決定所分配之土地位置後，丙○○立即僱請工人前往共有物
    現場搭蓋前段磚造圍籬，後再由丁○○接續聘人搭蓋鐵皮圍
    籬，將1067號及1054之2地號土地合併區隔為兩大塊，北側
    由丁○○單獨使用，南側由丙○○與乙○○○共同使用。該
    一道半為磚造、半為鐵皮築起之圍籬，亦足證本件共有土地
    於丙○○及丁○○2人間早已存有分割協議，只因第1054之2
    地號土地為田地，無法辦理分割登記，故先由丙○○分割取
    得第1067地號土地全部，另1054之2地號土地暫行先依分割
    之土地面積登記為持分共有。上開事實有丁○○提出之三兄
    弟親筆簽名書立之協議書為憑外，並有丙○○及丁○○2人
    與甲○○簽定之買賣契約為證，更有證人甲○○於鈞院93年
    12月30日之證詞為證，歷歷足證本件共有土地於丙○○及丁
    ○○2人間確亦早已存有分割協議，僅依當時農地無法分割
    而遲未辦理分割。嗣甲○○無意經營本件系爭土地，遂將所
    取得之土地再分別轉出售予丁○○及丙○○2人，丙○○並
    將所購得之持分1582分之250指示登記予配偶乙○○○之名
    下，故丙○○所有持分始終保持為1582分之462，而丁○○
    因購買甲○○之持分而增加土地持分為1582分之870，當時
    丙○○、乙○○○並與丁○○達成協議，仍按原先三兄弟分
    配之方案取得甲○○出售予雙方之土地，自此雙方均所分割
    取得之土地使用迄今，現際土地之使用現況尚築有一道金屬
    圍籬以為雙方土地之分界。
    查乙○○○與其夫即丙○○2人，對於本案土地之分配均極
    占利益，不僅單獨分配到1067地號土地所有權全部，且受有
    額外8平方公尺面積之土地補償，而乙○○○所有土地亦實
    係丙○○所有，卻故意假借不同名義而欲另行取得額外利益
    ，顯非適法，更屬不公。丙○○之配偶即乙○○○雖以共有
    人之身分提起本案請求，但乙○○○僅丙○○之登記名義指
    定人，該土地真正受人為丙○○，因此乙○○○仍應受限於
    丙○○、丁○○、以及訴外人甲○○及林潘靜江等人間早已
    存在之協議，自無請求補償以及鑑價之必要。綜上，系爭土
    地早已有分割之協議，且共有人間均依該分割協議使用至今
    ，雙方並均有合法建物存在各自取得之土地上，乙○○○提
    出分割請求時，丁○○均表示依照前開分割協議為分割登記
    ，惟乙○○○卻不予理會，更表示不願依雙方之協議履行，
    率而提起本件訴訟請求分割，顯無理由。並聲明：求為判決
    被上訴人之訴駁回或依原判決附圖二所示之方案分割。
三、視同上訴人丙○○則以：坐落彰化縣永靖鄉○○段第1054之
    2地號土地，原為丙○○、丁○○、甲○○三兄弟於85年3月
    8日繼承祖父之遺產，三兄弟間並無任何協議如何分割之契
    約書，甲○○繼承1054之2部分之土地，並分別出租給丁○
    ○、丙○○使用，丙○○每年付租金35,000元。當年丁○○
    未經丙○○同意擅自僱用工人用金屬圍籬圍起現在使用位置
    ，因土地係三兄弟共有持分，而丁○○竟占用1054之2地號
    土地大部分臨台一線路面，請鈞院依持分比例分配臨台一線
    路面位置，並鑑定土地之價值，以保權益。另外因系爭1054
    之2地號土地長期被占用部分（占用部分有三層樓房及水溝
    ），請求依持分比例維持共有。至於水溝部分係被訴外人排
    污水等及水溝上面牆壁懸掛多台冷氣機占用，而丙○○樓房
    所排放等污水皆排放至中山路旁之大水溝，因此被占用及水
    溝之土地若僅應歸南邊土地之共有人自己承擔，尚有不公。
    再者，系爭1054之2地號土地面積250平方公尺部分係乙○○
    ○於93年6月10日所合法購買，證人甲○○所指之同意書係
    於83年12月1日所書寫，當時1054之2號及1067地號土地並非
    兄弟共有，而係祖父及母親所有，因此應不具效力。另外同
    意書上所指之店面、訂出中央線部分，因無標示是指1067地
    號或1054之2地號土地，不足採信。查1067地號土地係經買
    賣取得，並非本案分割共有物之標的物，若有抽籤也是搬出
    舊家而已，並非分割。且當時83年12月時，祖父母尚建在，
    三兄弟則係同財分居各自生活，豈能只有母親林潘靜江一人
    就能作主來主持兄弟同財分居之事。85年祖父過世後，三兄
    弟才繼承1054之2號土地為共有，而1067地號土地係買買登
    記並非系爭標的物，且繼承時間與買賣時間上並不吻合。丙
    ○○從未獲得8平方公尺面積之補償，被鄰人占用之土地甚
    多。另由丁○○94年1月10日提出之不動產買賣契約書中第8
    條，明確記載買方有權利登記在何人名下，賣方不得異議，
    而其上載明的係買賣持分，並非位置，為此請求將該持分分
    割清楚，以保權益等語。並聲明：同意依乙○○○所提如附
    圖一所示方案分割。
四、原審判決准予分割如原判決附圖一所示方案，編號甲部分面
    積841平方公尺分歸丁○○取得，編號乙部分面積242平方公
    尺分歸乙○○○取得，編號丙部分面積446平方公尺分歸丙
    ○○取得，編號丁、戊、己、庚部分面積各為28、7、16、2
    平方公尺由兩造按原應有部分比例取得。上訴人丁○○不服
    原判決，提起上訴，聲明求為判決：1.原判決廢棄。2.被上
    訴人在第一審之訴駁回。如受不利判決請准分割為兩造共有
    座落彰化縣永靖鄉○○段1054之2地號、地目田、面積1582
    平方公尺，請准予分割為如員林地政事務所94年10月25日複
    丈成果圖（即原判決附圖二）所示甲部分面積870平方公尺
    分歸上訴人丁○○取得；乙部分面積250平方公尺分歸被上
    訴人乙○○○取得；丙部分面積462平方公尺分歸被上訴人
    丙○○取得。視同上訴人丙○○及被上訴人乙○○○則均聲
    明維持原審判決所為分割方法，惟均認為依照各共有人之應
    有部分比例為原物分割結果，因丁○○所取得之土地雙面臨
    路，價值顯然較高，相對於視同上訴人丙○○及被上訴人乙
    ○○○所取得者，價值較低，既經鑑定屬實，自應以價金補
    償，以求公平原審未為補償，自有未洽。因而聲明求為判決
    ：1.上訴人丁○○之上訴駁回。2.上訴人丁○○應再補償乙
    ○○○新台幣249,585元。應再給付丙○○新台幣208,853元
    。3.訴訟費用由上訴人丁○○負擔。
五、本件為分割共有物事件，對全體共有人必須合一確定，雖僅
    原審被告丁○○提起上訴，自應將共同被告丙○○視同提起
    上訴，並列為上訴。合先說明。
六、查乙○○○主張坐落彰化縣永靖鄉○○段第1054之2地土地
    、地目田、面積1582平方公尺土地為兩造共有，應有部分乙
    ○○○為1582分之250、丙○○為1582分之462、丁○○為15
    82分之870等情，業據其提出土地登記簿謄本及地籍圖謄本
    為證，且為上訴人等所不爭執，乙○○○此部份之主張自堪
    信為真實。
七、丁○○雖以：系爭土地（即永福段1054之2號土地，以下簡
    稱系爭土地），與同段1067號土地早已協議分割，並以證人
    林潘靜江及甲○○之陳述，且提出計算書及同意書為證。惟
    查：
    1.同意書（原審卷第103、104頁）訂立於83年12月1日，當
      時系爭1054之2號土地，尚屬丁○○、丙○○之祖父林根
      炎所有，林根炎於85年3月8日去世後，始由彼等繼承人代
      位繼承取得，且丁○○亦主張兩造協議分割成立於85年9
      月1日，因此該訂立於83年12月1日之同意書第5項「店面
      部分，訂出中央線後，森少25坪使用權予堂，地租兩處森
      ，堂每年支付30,000元，84年1月1日開始。」顯然與系爭
      1054之2號及1067號土地之協議分割無關。
    2.原審卷第137頁之計算書，雖係85年9月1日所寫，並有丙
      ○○、丁○○、甲○○三人之簽名，其上分別記載1054之
      2號1582平方公尺，世週取得477㎡（477/1582），舜堂取
      得643㎡（643/1582），喬森取得462㎡（462/1582）；10
      67號110㎡全部由喬森取得等情。丁○○並以丙○○在原
      審93年12月30日之言詞辯論中亦陳稱：「當時1067及1054
      之2地號2筆土地之面積總和由我們兄弟三人各取得3分之1
      」等語。主張確實係將1054之2號及1067號2筆土地合併分
      割等情。然查丙○○之該項陳述，在其前段已表明：「繼
      承後就土地部分我們兄弟三人並未就何人取得之位置明確
      約定。1067地號土地於我父親過世後登記我母親名下，後
      來我母親賣給我，我有支付一些款項，金額我已忘記。」
      等語。足見其所言為繼承後有將系爭1054之2號及1067號
      土地兩筆土地之面積總和分配由三兄弟各取得3分之1之協
      議，亦係指繼承後就遺留土地之分配情形，不能就此推論
      為協議分割。況且1054之2號土地係在85年3月8日發生繼
      承之事實，於同年9月18日申請為分割繼承登記，85年9月
      23日登記分割繼承取得之應有部分，（見原審卷第85、86
      頁）恰如計算書所載。因此計算書至多亦屬丙○○、丁○
      ○、甲○○三人協商如何分割繼承遺產所為，否則於85年
      9月1日已書寫計算書，如有分割共有物之協議，即應為明
      確之記載。況且該1067號土地，於嗣後86年4月22日以買
      賣為原因，移轉登記予丙○○，有土地登記簿謄本在卷可
      稽。（見原審卷第11頁）雖然證人林潘靜江（即丙○○、
      丁○○之母）於原審證稱，將1067號土地登記給丙○○時
      ，他並沒有給我任何金錢等語（見原審卷第240頁筆錄）
      。然此或因時隔十多年，記憶或有不及。惟再參照林潘靜
      江同日之證言稱：「1067號土地原來登記在我的名下，分
      產當時分三分，並不知道1067號土地是否全部都要分給丙
      ○○、後來因為丙○○蓋的房子占用1067號土地的部分較
      大，所以與另三個兒子一起商量後，就把1067地號土地登
      記給丙○○，但並沒有要把整筆1067地號土地給他的意思
      。我們分產時並沒有立下任何書面字據。只有口頭約定，
      分家產時兩筆土地是同時辦理移轉登記給三個兄弟，由代
      書幫他們三兄弟計算，用紙寫下土地的坪數分成三份及個
      人可取得之面積」等語。上開陳述，關於將兩筆土地同時
      辦理移轉給三兄弟部分與事實並不相符。惟就1067號土地
      係於分產後，因為丙○○蓋的房子占用1067號土地的部分
      較大，所以與三個兒子一商量後，就把1067號土地登記給
      丙○○等語，關此部分則與登記簿謄本相符，足見1067號
      土地係在分產後再移轉與丙○○，且係因為丙○○建屋占
      用較多，始與其餘兄弟商量後所做決定，因此85年9月1日
      之分產，已有變動，要堪認定。至於有無支付價金，要屬
      林潘靜江與丙○○之間之事，與本件分割共有物無關。由
      此亦足以推論85年9月1日之計算書，僅屬繼承事實發生後
      之分產計算，並非兩造之協議分割。
    3.再就證人甲○○在原審證稱：「永靖鄉○○段1054之2、
      1067二筆土地原應是我父親所有（此部分與事實不符，10
      67號為其父所有，1054之2號則為其祖父林根炎所有），
      我父親過世後，二筆土地合起來（此亦與事實不符，甲○
      ○之父林任德於81年去世，其祖父林根炎則於85年3月8日
      去世）由我們三兄弟各分3分之1，但未詳細約定何人在何
      位置，當初我印象中，土地好像不能分割，後由代書辦理
      產權移轉即繼承登記，1054之2號及1067地號土地面積合
      算之後每人分得3分之1之面積，1054之2地號土地會另外
      計算我們的持分，故每人的持分登記會不相同，我印象中
      1067地號土地好像先繼承登記於我母親名下，後來以合法
      移轉登記給我大哥丙○○，但事實上是否如此我並不清楚
      」、「同意書及計算書上我的部分是我簽名無誤，當時是
      大家一起在現場簽名的，計算書當初可能是代書計算的，
      同意書是我書寫的，最主要是在講扶養母親的事宜及我父
      親遺留之帳款，在我印象中同意書並沒有談及土地分配取
      得之方式，當初我們並沒有講到土地分割取得之確切位置
      ，因土地無法分割，系爭土地上原有二棟建物，我與丁○
      ○每人一棟，我二哥在舊建物，新的建物由丙○○使用。
      我不知道系爭土地上圍牆何人所興建，遺產分割時亦無該
      圍牆存在，因根本沒有分開」等語。由上開證言，足以證
      明僅有約定2筆土地各取得3分之1，並無確切位置，土地
      之圍牆於分割遺產時亦不存在，自不足以證明系爭土地上
      之圍牆即為協議分割之界址，丁○○所稱，圍牆為約定分
      割之界線，顯然無據。且證人甲○○所言亦屬分割遺產各
      3分之1，非分割共有物，故亦不足以認定兩造間已有協議
      分割以圍牆為分割線。上訴人丁○○之主張，自屬無據。
      甲○○在本院作證時，所陳述分產時之經過情形，雖有部
      分與丁○○所述相符，然亦屬分產時（應係分割遺產時）
      之情而已，並非有詳細之分割共有物之情事，且當時三兄
      弟約定甲○○分得部分將來準備各賣給丁○○，丙○○各
      一半，惟買賣後之分割線究竟在何處，上訴人丁○○，證
      人甲○○均無法指明，上訴人丁○○所言，兩造已有協議
      分割，自不足取。其於原審及上訴狀所附計算表，亦屬其
      事後依據各次買賣後之面積計算而來，並無證據足以證明
      為兩造分割共有物之所書（原審卷第102頁之計算書上，
      共137頁不同之阿拉伯數字）為丁○○所加，亦為其所是
      認（見本院卷68頁背面筆錄），自不足憑採。況且，該10
      67號土地，於86年間已以買賣移轉與丙○○，而丁○○分
      次向甲○○購買系爭1054之2號土地，辦理移轉登記，均
      依買賣面積換算應有部分，有登記簿謄本可稽。果有分割
      之協議，自可於最後於93年間與丙○○共同向甲○○買受
      時，即要求分割清楚，惟非但未有此必須同時分割清楚之
      約定，更於不動產買賣契約書第8條約定，雙方約定登記
      權利人由甲（即承買人丁○○、丙○○）自由指定，而乙
      方（出賣人甲○○）不得異議。乃丙○○依此約定而將此
      次買受之應有部分指定移轉與被上訴人乙○○○，亦足認
      丁○○與丙○○之間，就系爭1054之2號土地，並無協議
      分割之事實。
    綜上所述，丁○○所稱，系爭1054之2號土地，共有人間已
    有協議分割存在，並不足採。
八、查系爭1054之2號土地，兩造間既無協議分割之事實，被上
    訴人起訴請求分割共有物，而系爭土地又無因使用之目的不
    能分割之情事，兩造又無不分割之約定，且無法協議分割，
    被上訴之請求裁判分割，自應准許。原審法院以系爭土地西
    側面臨中山路省道，北側面臨中山路134巷可對外通行，土
    地西、北側臨中山路及中山路134巷部分有丁○○所有之鋼
    筋混凝土及鋼架瓦頂無牆建物，土地最南側有丙○○所有之
    鋼筋混凝土建物，及遭第三人占用之鋼筋混凝土建物、水溝
    、暗溝等，土地中間為烤漆板牆及磚牆從中分為南北兩邊等
    情，業據會同員林地政事務所人員至現場現場履勘屬實，並
    有原審法院勘驗筆錄及如附圖三所示之彰化縣員林地政事務
    所94年5月3日複丈成果圖附卷可稽。按法院定分割方法時，
    必須考量兩造之利益、意願，由土地上建物現況、各共有人
    原使用位置、分割後各共有人分得土地之方整及利用價值，
    予以衡量。經查，乙○○○所提出之附圖一案及丁○○所主
    張之原判決附圖二案，兩者之差別在於乙○○○之方案是依
    兩造共有人之應有部分比例去分配各共有人可取得西側臨中
    山路之面路寬度，並將南側遭他人占用之部分土地由兩造繼
    續保持共有，以共同分擔該不利益，而丁○○之方案則將系
    爭土地西南側毗鄰之同地段1067地號土地面臨中山路之寬度
    ，與系爭土地面路寬度合併其長度後，再依兩造之應有部分
    比例分配各共有人可取得之面路寬度，如此將使丙○○就本
    筆土地分割取得之土地全未分配到臨路部分，且南側遭第三
    人占用部分亦悉數分配與丙○○取得，致該不利益盡歸丙○
    ○單獨承受，是以丁○○所提出之方案，單就系爭土地之分
    割為觀顯然對於共有人間甚非公允。且按各共有人在分割前
    之使用狀況，縱共有人間有分管之約定，除達成將來按分管
    部分為分割之合意外，法院為裁判分割，並不受其拘束，故
    縱使丙○○與丁○○間有如原判決附圖三所示以磚牆及烤漆
    板牆為分管之意思存在，因本件僅係分割系爭1054之2地號
    土地，不應將其他土地之面積及面路寬度合併考量各共有人
    分配之位置及面積，且嗣後系爭土地共有人已增加乙○○○
    一人，及分割共有物不受分管約定之拘束，暨附圖一、二之
    方案有如上所述之不公平性存在，是衡量上開各情，認如依
    附圖一案所示之方案予以分割系爭土地，分割後對各共有人
    所取得單獨所有之土地較為公允，亦可保留現有建物不受拆
    除之虞，復可維持原有使用現狀，有利日後土地利用。並將
    如附圖一案所示之丁部分面積28平方公尺、戊部分面積七平
    方公尺、己部分面積16平方公尺、庚部分面積2平方公尺等
    遭第三人占用部分，歸由兩造按原應有部分比例保持共有，
    亦堪妥適，應足採用，乃判決如主文第二項所示，經核其採
    取之分割方案，尚屬正確。上訴人上訴後所主張之分割方法
    ，並無改變，其以附圖二所示之分割方法，既難期公平，自
    不足採。又依民法第824條第3項規定，以原物為分配時，如
    共有人中，有不能按其應有部分受分配者，得以金錢補償之
    。又關於共有物之分割，如依原物之數量按其應有部分之比
    例分配，價值顯不相當者，依其價值按其應有部分之比例分
    配，仍不失為以原物分配於各共有人，否則不顧慮經濟上之
    價值，一概按其應有部分比例核算之原物數量分配者，將顯
    失公平，惟依其價值按應有部分比例分配原物，如有害經濟
    上之利用價值者，應認有民法第824條第3項之共有人中有不
    能按其應有部分受分配之情形，得以金錢補償之。最高法院
    著有63年台上字第2680號判例可資參照。本件既為原物分割
    ，而系爭1054之2號土地，由於分割後各共有人因分割而取
    得之土地位置，臨路與否，有使用上之價值之不同，市價亦
    有差異，上訴人丁○○分割所取得之土地，兩邊有永靖鄉○
    ○路，北面又臨中山路134巷，且價值較視同上訴人丙○○
    及被上訴人乙○○○所取得者，僅單面臨中山路者為高，業
    經原審法院囑託華聲企業發展鑑定有限公司鑑定，並作成報
    告書在卷可憑。依該鑑定報告，丁○○所取得部分之價值，
    較其應有部分之價值增加458,438元；丙○○部分較其應有
    部分之價值減少208,853元；乙○○○部分則較其應有部分
    之價值減少249,585元。為公平起見，自應命上訴人丁○○
    分別補償丙○○、乙○○○各如主文第三項所示。又分割共
    有物，有關分割方案，包括以原物分割是否須作補償，均為
    分割方法之一，原審判決未為補償之諭知，無非以證人林潘
    靜江到庭證稱：丙○○及丁○○、甲○○分家產時，已約定
    就取得位置不再做任何補償等語，而被上訴人乙○○○為丙
    ○○之妻，就其夫之兄弟間分管一事必得以知悉，因此分割
    系爭土地時，應無再要求補償之理云云。惟查，林潘靜江所
    言為丙○○、丁○○、甲○○三兄弟分家產時之約定，並無
    證據足以證明被上訴人乙○○○必定知悉，該約定自不足以
    拘束乙○○○，況且林潘靜江所言為分產之約定，與本件分
    割共有物無關，自不能援引為本件分割不為補償之依據。原
    審判決未為補償之諭知，既有未當，且該補償亦為全分割方
    法之一部分，自影響原判決之正當，且法院分割共有物判決
    不受
    當事人主張分割方案之拘束，因此原判決既有不當，丙○○
    及乙○○○雖未上訴，但已於訴訟中請求必須補償始為公平
    ，故仍應將原判決予廢棄改判如主文所示。
九、綜上所述，原判決之分割方法既有未當，上訴為有理由，爰
    依民事訴訟法第450條，第80條之1，第78條，第85條第1項
    但書，判決如主文。
中    華    民    國    95    年    5     月    23    日
                      民事第三庭審判長法  官  陳照德
                                      法  官  陳成泉
                                      法  官  蔡王金全
以上正本係照原本作成。
如對本判決上訴，須於收受判決送達後20日內向本院提出上訴書
狀，其未表明上訴理由者，應於提出上訴後20日內向本院提出上
訴理由書 (須按他造人數附具繕本)。上訴時應提出委任律師為
訴訟代理人之委任狀。具有民事訴訟法第466條之1第1項但書或
第2項之情形為訴訟代理人者，另應附具律師及格證書及釋明委
任人與受任人有該條項所定關係之釋明文書影本。
                                      書記官  陳美利
中    華    民    國    95    年    5     月    23    日
附表
┌────┬─────┐
│共 有 人│應有部分  │
├────┼─────┤
│乙○○○│250／1582 │
├────┼─────┤
│丁 ○ ○│870／1582 │
├────┼─────┤
│丙 ○ ○│462／1582 │
└────┴─────┘
                                                      Ｖ


司法院資訊處製作；財團法人民間司法改革基金會備份。
